【裁判字號】    99,交上易,1180
【裁判日期】    991213
【裁判案由】    過失致死
【裁判全文】
臺灣高等法院臺中分院刑事判決      99年度交上易字第1180號
上  訴  人
即  被  告  李立群
選任辯護人  石娟娟  律師
上列上訴人因過失致死案件，不服臺灣臺中地方法院99年度交易
字第191號中華民國99年8月3日第一審判決（起訴案號：臺灣臺
中地方法院檢察署98年度偵字第25008號），提起上訴，本院判
決如下：
    主  文
上訴駁回。
    犯罪事實
一、李立群（領有普通小型車駕駛執照）於民國98年5月22日凌
    晨3時許，駕駛車牌號碼ZK-8209號自小客車，沿臺中市○○
    路由大墩十一街往永春東路（即由北往南）方向行駛，途經
    該路段與南屯路口之設有行車管制號誌交岔路口時，本應注
    意其於依循綠燈號誌進入路口之際，其行向燈號雖為綠燈，
    然通過交叉路口，仍應注意該路段之限速為時速50公里，不
    得超速行駛，且應注意車前狀況，隨時採取必要之安全措施
    ，而依當時天候晴、夜間有照明設備、路面舖設柏油、乾燥
    、無缺陷、無障礙物、視距良好等一切情狀，並無不能注意
    之情事，竟貿然以時速約70餘公里之速度穿越路口，且疏未
    注意其左前方適有許文祥騎乘車牌號碼6GP-735號重型機車
    、沿南屯路往文心路（即由東往西）方向前至上開路口並未
    注意車前狀況而闖紅燈進入該路口之情狀，乃因而未及避煞
    ，致其所駕駛之自小客車左前側葉子板處與許文祥騎駛之上
    開機車車頭發生碰撞（因上開自小客車未及煞停而續往前行
    駛，許文祥及其騎乘之上開機車乃續撞及該自小客車左側前
    車門處），使許文祥人車分離，機車車體往東南方滑行刮地
    約14.4公尺後始停止，許文祥則遭上開自小客車往其前行方
    向帶動後倒臥在前開路口南端近斑馬線處，經送醫急救後，
    仍於同日凌晨4時許，因胸腹部挫傷、上下肢骨折致休克死
    亡。李立群肇事後，於有偵查犯罪職權之機關或個人發覺其
    犯罪前，自動向趕赴現場處理之員警林睿瀚坦承肇事而自首
    ，且主動接受裁判。
二、案經臺中市警察局第四分局報請臺灣臺中地方法院檢察署檢
    察官相驗後，由臺灣臺中地方法院檢察署檢察官自動檢舉偵
    查起訴。
    理  由
一、證據能力方面：
    按刑事訴訟法第159條之5規定：「（第1項）被告以外之人
    於審判外之陳述，雖不符前4條之規定，而經當事人於審判
    程序同意作為證據，法院審酌該言詞陳述或書面陳述作成時
    之情況，認為適當者，亦得為證據。（第2項）當事人、代
    理人或辯護人於法院調查證據時，知有第159條第1項不得為
    證據之情形，而未於言詞辯論終結前聲明異議者，視為有前
    項之同意」，其立法意旨在於傳聞證據未經當事人之反對詰
    問予以核實，原則上先予排除，惟若當事人已放棄詰問或未
    聲明異議，基於證據資料愈豐富，愈有助於真實發現之理念
    ，且強化言詞辯論原則，法院自可承認該傳聞證據例外擁有
    證據能力。經查，有關下述所引用未符合刑事訴訟法第159
    條之1至第159條之4規定之證據，業經檢察官、被告及其辯
    護人於本院準備程序明示同意作為證據，且經本院於審理時
    當庭直接提示而為合法之調查，檢察官、被告及其辯護人均
    未於言詞辯論終結前聲明異議，本院審酌前開證據作成或取
    得之狀況，並無非法或不當取證之情事，故認為適當而均得
    以作為證據，是前開證據依刑事訴訟法第159條之5之規定，
    具有證據能力。
二、訊據被告李立群固坦認伊有於上揭時間，駕駛車牌號碼ZK-8
    209號自小客車，沿臺中市○○路由大墩十一街往永春東路
    方向行駛，途經該路段與南屯路口之設有行車管制號誌交岔
    路口時，其於路口顯示綠燈號誌時以時速約70餘公里之速度
    穿越路口等情不諱，然矢口否認有何上揭過失致死犯行，被
    告之辯解及其辯護人所為之辯護意旨略以：本件係被害人許
    文祥闖紅燈前來撞及被告駕駛自小客車之左側前車門後再撞
    過去左前葉子板處，被害人係自被告左側之側面方向急駛而
    來，非在被告所能注意之車前視線範圍內，且依臺灣省臺中
    市區車輛行車事故鑑定委員會之分析意見，認被害人駕駛重
    機車違反號誌指示（闖紅燈）進入路口，為肇事原因，被告
    駕駛自小客車則無肇事因素，而本件倘非被害人有闖紅燈之
    行為，則縱被告有超速之情事，亦不會發生本件車禍，被告
    之超速行為與車禍之發生並無相當因果關係，被告不須就被
    害人之死亡結果負過失責任云云。惟查：
（一）被害人許文祥確係因本件車禍死亡，業經臺灣臺中地方法
      院檢察署檢察官督同檢驗員相驗屬實，並製有相驗屍體證
      明書及檢驗報告書各一份（見98年度相字第840號卷第37
      、38至40頁）在卷可憑。又經本院勘驗臺中市警察局函送
      本院之光碟畫面【見本院卷第78頁反面之勘驗結果、第52
      至65頁之列印畫面（上開本院卷內之列印畫面與98年度相
      字第840號卷第63至66頁之翻拍照片相同）及第51頁光碟1
      片】，該畫面係被害人於車禍發生前沿南屯路往大墩路口
      行進之情形，雖畫面右上方有1圓形亮點，然在上開亮點
      之左方，隱約可見比例上較小之橫向三相燈號（無法看清
      楚係亮何燈號），且經比對警方於車禍後拍攝之現場照片
      （見98年度相字第840號卷第13頁上方編號7之照片）所示
      路口燈號設備與在該號誌附近之路燈桿之前、後位置及高
      度情形，堪認上開本院勘驗光碟畫面右上之圓形亮點應係
      路燈，並非號誌。而雖由上開本院勘驗之光碟畫面無法判
      斷係被告或被害人闖紅燈進入路口，然依證人即證人即車
      禍發生前駕車在被告後方而目睹燈號情形之沈伊麒於警詢
      時證稱：「（問：你行駛至大墩路與南屯路口時號誌為何
      ？）當時大墩路是綠燈，所以我便左轉停車，而南屯路的
      號誌為紅燈」等語（見98年度相字第840號卷第42頁），
      復於偵訊時證述：「我沿大墩路，由北往南行駛，當時大
      墩路與五權西路的號誌是紅燈，我有先停下，有一部車也
      停在我旁邊，後來號誌變綠燈，該部車就先行啟動，且速
      度比我快，因為我到南屯路時要左轉，就在大墩路與南屯
      路口，發現該部汽車與一部機車已經發生交通事故...（
      問：你沿大墩路行駛，從五權西路到南屯路間的號誌為紅
      燈或綠燈？）都是綠燈...至於南屯路的號誌是紅燈」等
      語（見98年度偵字第25008 號卷第26頁），已足認本件車
      禍係被害人闖紅燈無誤。惟雖被害人係闖越紅燈而有較大
      之過失情形，然本案所應審究者為被告對本件車禍之發生
      ，是否亦有過失。
（二）按汽車駕駛人對於防止危險發生之相關交通法令之規定，
      業已遵守，並盡相當之注意義務，以防止危險發生，始可
      信賴他人亦能遵守交通規則並盡同等注意義務，若因此而
      發生交通事故，方得以信賴原則為由免除過失責任，此即
      學說上所謂之「信賴原則」，蓋在交通頻繁之社會，交通
      事故甚難完全避免，故以此「信賴原則」界定行為人之安
      全注意義務範圍。換言之，汽車駕駛人信賴其他參與交通
      之對方亦能遵守交通規則，同時已為必要之注意，謹慎採
      取適當之行動，而對於不可知之對方違規行為固無預防之
      義務；然對於違規行為所可能導致之危險，若屬已可預見
      ，且依法律、契約、習慣、法理及日常生活經驗等，在不
      超越社會相當性之範圍應有注意之義務者，自仍有以一定
      之行為避免結果發生之義務（最高法院84年度臺上字第53
      60號、74年臺上字第4219號判例意旨參照）。復交通法規
      所稱「注意車前狀況」之情形，是指駕駛人就其注意力所
      及之情況下，對於車前已存在或可能存在事物應予注意，
      以便採取適當之反應措施而言，是駕駛人注意車前狀況，
      應建立在行車當時之時間、空間之一切狀況下進行綜合判
      斷。
（三）被告於警、偵訊時已供承其於車禍發生當時之車速約為時
      速70餘公里等語（見98年度相字第840號卷第25、35頁）
      ，足認被告有未遵守限速之超速違規行為。雖卷附道路交
      通事故現場圖下方「現場處理摘要」欄記載「車〈指被
      告駕駛之自小客車〉左前門處與車車頭碰撞」（見98年
      度相字第840號卷第7頁），被告及其辯護人亦據此辯稱被
      害人之機車係自被告側面撞及被告所駕駛自小客車之左前
      車門處，被害人之機車係先撞到被告自小客車左前車門後
      ，再撞到該自小客車之左前葉子板云云。然被告於本院審
      理時陳稱伊係於車禍碰撞後始發現被害人之機車在其左前
      車門處等語（見本院卷第102頁），足認被告於車禍前確
      有未注意車前狀況之疏失，且被告既係於車禍發生碰撞前
      未注意看到被害人之機車，則其指稱被害人之機車最早撞
      及其所駕駛自小客車之部位係左前門處，已屬無據；又酌
      以被告駕駛之前開自小客車於車禍發生後，除左前車門板
      金凹陷、左前門車窗破裂外，亦另受有左前葉子板處之損
      害，被害人之機車則係車頭嚴重受損，有車損照片2幀（
      見98年度相字第840號卷第17、20頁）在卷可憑，並據被
      告於本院準備程序就其自小客車於車禍後之受損情形陳稱
      ：「（問：車禍發生後你的車輛左前輪上方葉子板是否也
      有凹陷？〈提示相驗卷第20頁〉）是的，是如同照片所示
      的損傷沒有錯」等語（見本院卷第39頁反面），參以被告
      駕駛之自小客車行進方向係由北往南，被害人機車之行向
      則為自東往西，依被告及其辯護人上開所陳，倘被害人之
      機車初始係自被告左側撞及其所駕駛之自小客車左前車門
      ，則依被告坐在自小客車駕駛座內之方位以觀，被告所駕
      駛自小客車之車頭及左前葉子板，於車禍碰撞之初，均已
      在被害人機車之前方，於被告以時速約70餘公里之速度、
      在車禍發生碰撞後快速繼續前行之狀態下，以被告之自小
      客車與被害人機車發生碰撞之相對位置而論，被害人之機
      車於被告續行往前之情況下，當係接續撞及正向前行進中
      之被告自小客車左前門之後方部位，而無可能反於被告之
      行進方向再行碰撞被告自小客車左前葉子板之理，此乃一
      般駕車之人均可理解之原理，被告於本院準備程序亦稱：
      「（問：依照你與被害人的行進方向，擦撞方式不可能是
      從你車後往前擦撞到前方，應是從前方往後擦撞到後方？
      ）從常理來看應是這樣。」等語（見本院卷第39頁反面）
      。從而，被告及其辯護人辯稱被害人之機車係自被告側面
      而來，先撞到被告所駕駛自小客車之左前車門後，再撞過
      去左前葉子板云云，顯與事理未合，無可採信；至上開員
      警林睿瀚於其所製作之道路交通事故現場圖下方「現場處
      理摘要」欄記載「車左前門處與車車頭碰撞」等語（
      見98年度相字第840號卷第7頁）之部分，因林睿瀚警員係
      於車禍發生後始據報到達現場（參見98年度相字第840 號
      卷第32頁之自首情形紀錄表），未親眼目睹車禍發生經過
      ，且林睿瀚警員前開所載2車之碰撞部位，基於上開說明
      ，因與相關跡證未符，亦難憑信。另徵以被告前開所駕駛
      自小客車左前葉子板處之受損凹痕為左右方向之長條型、
      左前門之板金受損情形則為較集中一處之凹陷（見98年度
      相字第840號卷第20頁照片）、被告於本院準備程序供稱
      其所駕駛前開自小客車左前葉子板處於車禍發生後之最前
      方受損處，距離前車燈僅約20幾公分等語（見本院卷第79
      頁反面），且被害人於車禍後係倒臥於被告行進方向前方
      之路口南端近斑馬線處，其頭部緊鄰被告駕駛之自小客車
      左側煞車痕（見98年度相字第840號卷第7頁之道路交通事
      故現場圖）等跡證，足認被害人於車禍發生前係自被告之
      「左前方」（非左側之側面）闖紅燈而來而與被告駕駛之
      前開自小客車左前葉子板距離前車燈約20餘公分處發生碰
      撞，並因被告之自小客車於車禍後未及煞停而仍續往前行
      駛，被害人及其機車乃接續撞及該自小客車之左側前車門
      處，被害人並因被告自小客車往前行駛之慣性而遭其行進
      方向帶動後倒臥在前開路口南端近斑馬線處無訛，被告及
      其辯護人以因被害人係自被告自小客車左側而來，非屬被
      告視線所及之車前狀況應注意之範圍，被告乃未能注意，
      而無未注意車前狀況之過失云云，亦無可採。至被告及其
      辯護人聲請再將本案送由「逢甲大學車輛事故鑑定研究中
      心」鑑定，以明被告所駕駛之自小客車與被害人騎乘機車
      之碰撞部位，依上揭說明，核亦已無必要，併為敘明。
（四）按行車速度，依速限標誌或標線之規定，不得超速行駛；
      又汽車行駛時，應注意車前狀況，並隨時採取必要之安全
      措施，道路交通安全規則第93條第1項、第94條第3項分別
      定有明文，被告駕車自應遵守上開規定。而參以當時天候
      晴、夜間有照明設備、路面舖設柏油、乾燥、無缺陷、無
      障礙物、視距良好等一切情狀，並無不能注意之情事，有
      道路交通事故調查報告表（一）、（二）各一份在卷可考
      （見98年度相字第840號卷第8、9頁），竟貿然以時速約
      70餘公里之速度穿越路口，且疏未注意其左前方適有被害
      人騎乘車牌號碼6GP-735號重型機車、沿南屯路往文心路
      方向（即由東往西方向）前至該路口並未注意車前狀況而
      闖紅燈進入該路口之情狀，乃因而未及避煞，致其所駕駛
      之自小客車左前側葉子板處與被害人騎駛之上開機車車頭
      發生碰撞（因上開自小客車未及煞停而續往前行駛，被害
      人及其騎乘之上開機車乃續撞及該自小客車左側前車門處
      ），使被害人人車分離，機車車體往東南方滑行刮地約
      14.4公尺後始停止，被害人則遭上開自小客車往其行進方
      向帶動後倒臥在前開路口南端近斑馬線處，經送醫急救後
      ，仍於同日凌晨4時許，因胸腹部挫傷、上下肢骨折致休
      克死亡，被告於其已先行有超速及未注意車前狀況之違規
      行為下，依前揭理由欄二、（二）所述，自難以主張「信
      賴原則」以解免其過失責任，被告自應負過失之責，且其
      過失行為與被害人之死亡間，依前開說明，實具有相當因
      果關係。至被告及其辯護人以倘被害人未闖越紅燈，縱被
      告有超速之行為，亦不可能發生本件車禍，乃認被告之超
      速行為與被害人之死亡間並無因果關係云云提出置辯之部
      分，因被告及其辯護人所假設被害人未闖紅燈之前提，已
      與事實未符，且依前開「信賴原則」，一般汽車駕駛人於
      遵循綠燈號誌進入路口時，仍非無想見他人可能闖越紅燈
      前來之情事，故自更應遵守交通規則而駕車，並於盡相當
      之注意義務，謹慎採取適當之行動，對於不可知之對方違
      規行為所可能導致之危險，在不超越社會相當性之範圍，
      負實行一定行為以避免結果發生之義務，並依此於其已遵
      守交通規則並盡相當之注意義務而仍難以防免危險之發生
      ，始得以主張「信賴原則」以免責；惟本案被告係以已逾
      限速20多公里之時速約70餘公里之速度超速違規行駛穿越
      路口，復未注意車前狀況，已詳敘如前，雖被害人亦有疏
      未注意車前狀況而闖紅燈之行為，然被告既有前開違規行
      為，且難謂非車禍發生之原因【詳見上開理由欄二、（三
      ）及本段前揭說明】，參以被告於本院準備程序亦供承：
      「（問：你對於你以時速七十幾公里的速度經過路口，如
      果當時沒有那麼快，你是否認為可以避免本件車禍的發生
      ？）可能可以。也許可以來得及煞車。」等語（見本院卷
      第40頁），足認倘非被告有前開超速及未注意車前狀況之
      行為，應得以防免車禍之發生，被告自不得主張「信賴原
      則」以脫免過失責任，被告及其辯護人以前詞辯稱被告之
      過失與本案車禍之發生並無相當因果關係，亦無可採。而
      被害人疏未注意車前狀況而闖紅燈進入路口固亦與有過失
      ，且其前開疏失應為肇事之主因，被告之過失則為肇事之
      次因，然此仍無解於被告上開過失責任之成立。至臺灣省
      臺中市區車輛行車事故鑑定委員會之分析意見固認：若證
      人證詞屬實，則被害人駕駛重機車違反號誌指示（闖紅燈
      ）進入路口，為肇事原因，被告駕駛自小客車無肇事因素
      等語（見98年度相字第840號卷第58頁），然上開意見未
      就前開理由欄二、（二）所示最高法院揭諸之「信賴原則
      」詳予參酌而為分析，自無可採；又本件經檢察官送請臺
      灣省車輛行車故事覆議鑑定委員會覆議之結果，經該會函
      稱：本案因肇事實情不明，致本會未便遽予覆議等語（見
      98年度偵字第25008號卷第32頁），亦難作為對被告有利
      之事證。而被告之選任辯護人所提出之他案裁判見解，並
      非判例，尚不得拘束本院，且其他案例之事實與本案並非
      完全相同，自難比附援引，附予敘明。此外，復有證人即
      承辦員警陳一夫於偵訊時之證述（見98年度偵字第25008
      號卷第18至21頁）、證人即被害人許文祥之胞姊許秀娥於
      警詢時之證述（見98年度相字第840號卷第21至22 頁）、
      「臺中市○○○道路交通事故肇事人自首情形紀錄表」1
      件（見98年度相字第840號卷第32頁）在卷可佐，本件事
      證明確，被告前揭過失致死犯行洵足認定。
三、核被告所為，係犯刑法第276條第1項之過失致人於死罪。又
    被告肇事後，於有偵查犯罪職權之機關或個人發覺其犯罪前
    ，主動向前來處理之員警林睿瀚坦承肇事而自首，且主動接
    受裁判一節，有上開「臺中市○○○道路交通事故肇事人自
    首情形紀錄表」1件在卷可憑，爰依刑法第62條前段之自首
    規定減輕其刑。原審判決適用刑事訴訟法第299條第1項前段
    ，刑法第276條第1項、第62條前段、第41條第1項前段，刑
    法施行法第1條之1第1項、第2項前段之規定，並審酌被告未
    曾有前科紀錄、素行尚稱良好、其學歷為五專畢業、家庭經
    濟狀況小康、被告及被害人過失之程度（被告未注意車前狀
    況及超速行駛，被害人則係闖紅燈及未注意車前狀況而行駛
    ），肇事後之態度（尚未與被害人家屬達成和解）、被害人
    因本件車禍死亡，所生危害重大及被告坦承超速駕駛卻否認
    過失犯行等一切情狀，量處被告有期徒刑5月，並諭知易科
    罰金之折算標準，核其認事用法均無不當，量刑亦屬妥適。
    本件被告仍執前詞否認犯罪，並指摘原判決不當，自無理由
    ，應予駁回。
據上論斷，應依刑事訴訟法第368條，判決如主文。
本案經檢察官王清杰到庭執行職務。
中    華    民    國    99    年    12    月    13    日
            刑事第八庭  審判長法  官  羅  得  村
                              法  官  簡  源  希
                              法  官  李  雅  俐
上列正本證明與原本無異。
不得上訴。
                              書記官  李  妍  嬅
中    華    民    國    99    年    12    月    13    日

司法院資訊處製作；財團法人民間司法改革基金會備份。
